臺灣臺中地方法院民事判決
110年度訴字第1080號
原      告  行政院農業委員會農田水利署

法定代理人  蔡昇甫  
訴訟代理人  蔣志明律師
複代理人    楊榮富律師
被      告  張崇連    籍設臺中市○區○○街000號（臺中○                        ○○○○○○○）

上列當事人間請求拆屋還地事件，本院於民國110年12月23日言
詞辯論終結，判決如下：
    主      文
一、被告應將坐落臺中市○區○○○段000○000地號土地上如附圖1符
    號「389-121」所示建物（面積8平方公尺）、同段389之652
    地號土地上如附圖1符號「389-652（B）」所示建物（面積1
    4平方公尺）、同段389之699地號土地上如附圖1符號「389-
    699（B）」所示建物拆除（面積27平方公尺），並將前開建
    物占用之土地返還原告。
二、被告應自民國一百零九年十月二十日起至返還前項土地之日
    止，按年給付新臺幣柒萬壹仟壹佰肆拾捌元。
三、訴訟費用由被告負擔。　　
    事實及理由
壹、程序事項：
一、按不變更訴訟標的，而補充或更正事實上或法律上之陳述者
    ，非為訴之變更或追加，民事訴訟法第256條定有明文。查
    原告起訴時，原聲明第1項前段請求被告應將坐落臺中市○區
    ○○○段000○000地號土地、同段389之652地號土地、同段389
    之699地號土地上建物拆除，並將前開占用部分之土地返還
    原告（見本院卷第11頁），嗣經地政機關實際測量後，更正
    如下述原告訴之聲明所示（見本院卷第167頁），核非變更
    訴訟標的，僅屬補充事實上之陳述，合於前開規定，應予准
    許。
二、復按訴狀送達後，原告不得將原訴變更或追加他訴。但擴張
    或減縮應受判決事項之聲明者，不在此限，民事訴訟法第25
    5條第1項第3款定有明文。查本件原告起訴時，原聲明第1項
    後段請求被告應自民國109年10月20日起至返還前開土地之
    日止，按年依占用面積給付當期申報地價百分之10之損害金
    （見本院第11頁）；迭經數次變更聲明後，變更為如下述原
    告訴之聲明所示（見本院卷第167頁），核原告所為上開訴
    之變更屬擴張或減縮應受判決事項之聲明，揆諸前揭規定，
    自應准許。
三、又楊明穎原為本件訴訟被告，於訴訟繫屬中與原告合意將事
    件移付調解，並於110年12月22日調解成立，有調解筆錄在
    卷可稽（見本院卷第157至161頁），依民事訴訟法第420條
    之1第2項中段之規定，楊明穎部分於調解成立時訴訟終結，
    併予敘明。
 四、被告經合法通知，未於最後言詞辯論期日到場，核無民事
     訴訟法第386條所列各款事由，爰依原告之聲請，由其一造
     辯論而為判決。
貳、實體事項：
一、原告主張：臺中市○區○○○段000○000地號、同段389之652地
    號、同段389之699地號土地（下分稱389之121地號土地、38
    9之652地號土地、389之699地號土地，合稱系爭土地）為原
    告所管理之國有土地，於103年10月20日將如附圖2所示D部
    分（面積合計16平方公尺）出租予訴外人張慶榮，租期至10
    9年10年1日，於該租賃契約存續期間，被告在如附圖1所示
    符號「389-121」、「389-652（B）」、「389-699（B）」
    所示之位置搭蓋建物（下稱系爭建物），詎租期屆滿後，被
    告拒絕將系爭建物拆除並返還所占用之系爭土地，爰依民法
    第767條之規定提起本件訴訟等語。並聲明：㈠被告應將坐落
    389之121地號土地上如附圖1所示符號「389-121」建物（面
    積8平方公尺）、389之652地號土地上如附圖1符號「389-65
    2（B）」所示建物（面積14平方公尺）、389之699地號土地
    上如附圖1符號「389-699（B）」所示建物（面積27平方公
    尺）拆除，並將前開土地返還原告。㈡被告應自109年10月20
    日起至返還前項土地之日止，按年給付新臺幣（下同）7萬1
    148元。
二、被告則以：系爭建物為伊所搭蓋等語，並聲明：原告之訴駁
    回。
三、得心證之理由：　 
  ㈠原告主張系爭土地遭被告無權占用，占用範圍為被告所搭建
    之系爭建物，此本院於110年7月20日現場履勘時，經被告當
    場指明，並有是日勘驗筆錄、現場照片、臺中市中山地政事
    務所土地複丈成果圖在卷可稽（見本院卷第119至121頁、第
    123至127頁、第133頁），堪信為真。則原告基於民法第767
    條物上請求權之法律關係，請求被告將系爭建物拆除，並將
    系爭建物之坐落土地返還原告，為有理由，應予准許。
　㈡按無法律上之原因而受利益，致他人受損害者，應返還其利
    益。雖有法律上之原因，而其後已不存在者，亦同，民法第
    179條定有明文。又無權占有他人土地，依社會通常觀念，
    可獲得相當於租金之不當得利，土地所有權人自得請求占有
    人返還（最高法院61年台上字第1695號判決意旨參照）。另
    土地法第105條準用同法第97條第1項規定，建築房屋之基地
    租金，以不超過土地申報地價年息百分之10為限，又城市地
    方供營業用之房屋，承租人得以營商而享受商業上之特殊利
    益，非一般供住宅用之房屋可比，所約定之租金，自不受土
    地法第97條第1項規定不得超過土地及其建築物申報總價年
    息百分之10之限制（最高法院94年度第2次民事庭會議決議
    參照）。經查：
　⒈本件被告無權占用系爭土地，業如前述，依上開測量結果，
    被告所占用各地號土地之面積如附表所示，合計共占用49平
    方公尺(計算式：8+14+27＝49)，是原告請求被告返還此部分
    占用而獲得相當於租金之不當得利，自屬有據。
　⒉據被告張崇連所述:張貼廣告之看板及下面營業場所之一部分
    為伊所搭蓋等語，足認系爭建物係供營業用之房屋，則承租
    人得以營商而享受商業上之特殊利益，非一般供住宅用之房
    屋可比，所約定之租金，自不受土地法第105條準用同法第9
    7條第1項規定不得超過土地及其建築物申報總價年息百分之
    10之限制。
　⒊又如附圖2所示D部分（面積16平方公尺）為原告出租予張慶
    榮使用，約定租金為每月1936元，亦即每平方公尺租金為每
    月121元（計算式：1936/16＝121）。而系爭土地之坐落位置
    、周邊繁榮程度、經濟用途、交通便利性及生活機能完善度
    等條件與附圖2所示D部分相當，因此原告請求以附圖2所示D
    部分之租金數額計算系爭土地遭占用相當於租金之不當得利
    計算基礎堪為適當。則原告請求被告就占用系爭土地面積合
    計49平方公尺，應自租期屆至翌日即109年10月20日至返還
    土地之日止，按年給付新臺幣7萬1148元（計算式：121*49*
    12）之相當於租金之不當得利，應屬有據，應予准許。
四、綜上所述，原告依民法第767條第1項前段、中段，訴請被告
    拆除系爭建物，將系爭建物所坐落之土地返還予原告，並自
    109年10月20日起至返還上開土地之日止，按年給付7萬1148
    元，為有理由，應予准許。
五、本件事證已臻明確，兩造其餘攻擊防禦方法及證據，經本院
    斟酌後，對於判決之結果不生影響，故不再逐一論列，併此
    敘明。
六、訴訟費用負擔之依據：民事訴訟法第79條。
中　　華　　民　　國　　111 　年　　 2　　月　　24　　日
                  民事第二庭    法  官  吳怡嫺
正本係照原本作成。
如對本判決上訴，須於判決送達後20日內向本院提出上訴狀。如
委任律師提起上訴者，應一併繳納上訴審裁判費。
中　　華　　民　　國　　111 　年　　2 　　月　　24　　日
                                書記官  林佩倫
【附圖1】
臺中市中山地政事務所110年5月17日山土測字第050900號土地複
丈成果圖
【附圖2】本院卷第33頁


編號 地號 被告建物佔用位置  面積 （平方公尺） １ 臺中市○區○○○段000○000地號 如附圖1符號「389-121」所示 8 ２ 臺中市○區○○○段000○000地號 如附圖1符號「389-652（B）」所示 14 ３ 臺中市○區○○○段000○000地號 如附圖1符號「389-699（B）」所示 27